ACORDAO-COMPLETO-2419309

ACÓRDÃO 12065/2020 ATA 38/2020 - PRIMEIRA CÂMARA

VISTOS, relatados e discutidos estes autos de pensões militares deferidas pelo Comando da Aeronáutica,
ACORDAM os Ministros do Tribunal de Contas da União, reunidos em sessão da Primeira Câmara, diante das razões expostas pelo Relator, com fundamento no art. 71, inciso III, da Constituição Federal e nos arts. 1º, inciso V, 39, inciso II, e 45 da Lei 8.443/1992, em:
9.1. considerar legal o ato de pensão militar de interesse das sras. Antonira da Silva Santos, Maria Helena L. dos Santos e Marilene Lameiro dos Santos, ordenando seu registro;
9.2. considerar ilegais os atos de pensão militar de interesse das sras. Ana Claudia Abrantes Moreira e Benedita Dutra do Nascimento, recusando seu registro;
9.3. dispensar o ressarcimento das quantias indevidamente recebidas, em boa-fé, pelas interessadas, consoante o Enunciado 106 da Súmula de Jurisprudência deste Tribunal;
9.4. determinar ao Comando da Aeronáutica que:
9.4.1. faça cessar, no prazo de 15 (quinze) dias, contado a partir da ciência desta deliberação, os pagamentos decorrentes dos atos impugnados, sob pena de responsabilidade solidária da autoridade administrativa omissa, consoante disposto nos arts. 71, inciso IX, da Constituição Federal e 262 do Regimento Interno desta Corte;
9.4.2. dê ciência do inteiro teor desta deliberação às sras. Ana Claudia Abrantes Moreira e Benedita Dutra do Nascimento, alertando-as de que o efeito suspensivo proveniente da interposição de eventuais recursos, caso não providos, não as exime da devolução dos valores indevidamente percebidos após a notificação;
9.4.3. envie a esta Corte de Contas, no prazo de 30 (trinta) dias, por cópia, comprovante de que as interessadas tiveram ciência desta deliberação;
9.5. esclarecer à unidade de origem, com supedâneo no art. 262, § 2º, do Regimento Interno, que a pensão da sra. Benedita Dutra do Nascimento poderá prosperar mediante a emissão e o encaminhamento a este Tribunal de novo ato concessório, escoimado da irregularidade apontada nestes autos.

Apreciação, para fins de registro, de pensões militares concedidas pelo Comando da Aeronáutica.

Primeira Câmara

Subdiretoria de Inativos e Pensionistas - ÁREA MILITAR.

3. Interessadas: Ana Claudia Abrantes Moreira (XXX.443.007-XX); Antonira da Silva Santos (XXX.872.540-XX); Benedita Dutra do Nascimento (XXX.009.884-XX); Maria Helena L. dos Santos (XXX.182.620-XX); Marilene Lameiro dos Santos (XXX.728.220-XX).

13.1. Ministros presentes: Walton Alencar Rodrigues (Presidente), Benjamin Zymler (Relator), Bruno Dantas e Vital do Rêgo.
13.2. Ministros-Substitutos presentes: Augusto Sherman Cavalcanti e Weder de Oliveira.

ACORDAO-COMPLETO-2479857

Acórdão 8328/2021 - Primeira Câmara

BENJAMIN ZYMLER

Trata-se de pensões militares concedidas pelo Comando da Aeronáutica.
2.	A Secretaria de Fiscalização de Pessoal (Sefip) propõe, com a anuência do Ministério Público, o registro dos atos.
	É o relatório.

não há

Procurador Marinus Eduardo De Vries Marsico.

PENSÕES MILITARES. LEGALIDADE E REGISTRO DE UM DOS ATOS. ILEGALIDADE E NEGATIVA DE REGISTRO DE OUTROS DOIS. REVERSÃO DO BENEFÍCIO, NO PRIMEIRO CASO, PARA PESSOA NÃO LEGITIMADA AO TEMPO DO FALECIMENTO DA PENSIONISTA DE ORDEM ANTERIOR. ELEVAÇÃO DOS PROVENTOS, NO SEGUNDO, EM FACE DA SUPERVENIÊNCIA DE INVALIDEZ QUANDO JÁ REFORMADO O EX-MILITAR. DETERMINAÇÕES.

PENSÃO MILITAR (PMIL)

Secretaria de Fiscalização de Pessoal (SEFIP).

Em exame, três pensões militares concedidas pelo Comando da Aeronáutica.
2.	A Secretaria de Fiscalização de Pessoal (Sefip) , em instrução sumária, propõe, com o aval do Ministério Público, o registro dos atos.
3.	Acompanho os pareceres unicamente em relação ao benefício instituído pelo ex-primeiro-tenente Antônio da Silva Santos em favor de suas filhas, as sras. Antonira da Silva Santos, Maria Helena L. dos Santos e Marilene Lameiro dos Santos (peça 3) .
4.	Quanto aos demais, encerram irregularidades que impedem a chancela do Tribunal, como passo a expor.
5.	A pensão instituída pelo ex-segundo-sargento Anselmo da Silva Alves (peça 2) , falecido em 1998, foi inicialmente concedida a sua mãe, sra. Gildete Abrantes da Silva Moreira. Com o falecimento da interessada, em 16/5/2011, o benefício foi transferido para a irmã do instituidor, sra. Ana Cláudia Abrantes Moreira. Esse é o ato de reversão que ora se aprecia.
6.	Pois bem, a pensão foi repassada à irmã do ex-militar com fulcro no art. 7º, inciso V, da Lei 3.765/1960, em sua redação original.
7.	Ocorre que o dispositivo foi derrogado pela Medida Provisória 2.215-10/2001.
8.	A propósito, é eloquente a ementa do Mandado de Segurança 20.032/DF, prolatado em 1975 no âmbito do Supremo Tribunal Federal (STF) :
"Pensão militar. Reversão. O direito à percepção da pensão militar se regula pela lei vigente ao tempo em que se verificou o óbito do militar, e o direito à reversão da pensão pela lei vigente à época do óbito da beneficiária da pensão. 
Não tem direito à reversão da pensão a irmã do militar que, a época do falecimento da viúva do militar falecido, era casada, ainda que venha a ficar viúva depois do óbito da cunhada. Inteligência dos arts. 24 e 28 da Lei 3.765, de 04.05.1960, que regula as pensões militares. 
Mandado de segurança contra ato do Tribunal de Contas da União, que negou registro a reversão de pensão concedida pelas autoridades administrativas, com infringência dos textos legais aplicàveis à espécie. 
Indeferimento" (Tribunal Pleno; rel. Ministro Cordeiro Guerra; grifei) .
9.	Na mesma linha é a jurisprudência desta Corte, como ilustram os Acórdão 425/2018-TCU-Segunda Câmara e 8.411/2020-1ª Câmara, entre outros.
10.	De fato, no peculiar regime de previdência dos militares, em que o benefício pensional é transferido por sucessão entre diversos interessados segundo uma ordem de precedência fixada em lei, o direito à percepção dos proventos apenas se aperfeiçoa quando da exclusão de todos os beneficiários classificados em nível mais elevado de prioridade. Até então, há apenas expectativa de direito ao benefício. Tal é o que se extrai do art. 24 da Lei 3.765/1960:
"Art. 24. A morte do beneficiário que estiver no gôzo da pensão, bem como a cessação do seu direito à mesma, em qualquer dos casos do artigo anterior, importará na transferência do direito aos demais beneficiários da mesma ordem, sem que isto implique em reversão; não os havendo, a pensão reverterá para os beneficiários da ordem seguinte."
11.	No caso em exame, quando falecida a mãe do instituidor, em 2011, não mais subsistia a possibilidade de reversão da pensão para a irmã do ex-militar. 
12.	Portanto, ilegal a concessão.
13.	A pensão instituída pelo ex-major Antônio do Nascimento, de outra parte, inclui no cálculo dos proventos a vantagem estabelecida no art. 110, § 1º, da Lei 6.880/1980, atribuída ao instituidor anos depois de sua reforma original, o que também se apresenta irregular.
14.	Com efeito, o ex-militar foi reformado em 2001 com proventos do posto de tenente-coronel, por contar mais de trinta anos de serviço (cf. art. 50, inciso II, da Lei 6.880/1980, em sua redação original) . Apenas em 2007 foi reconhecido inválido, pelo que seus proventos passaram a ser indevidamente calculados sobre o posto de coronel.
15.	A respeito, eis o que dispõe o art. 110, § 1º, do Estatuto, invocado como fundamento para a melhoria:
"Art. 110. O militar da ativa ou da reserva remunerada, julgado incapaz definitivamente por um dos motivos constantes dos incisos I e II do art. 108, será reformado com a remuneração calculada com base no soldo correspondente ao grau hierárquico imediato ao que possuir ou que possuía na ativa, respectivamente. 
§ 1º Aplica-se o disposto neste artigo aos casos previstos nos itens III, IV e V do artigo 108, quando, verificada a incapacidade definitiva, for o militar considerado inválido, isto é, impossibilitado total e permanentemente para qualquer trabalho".
16.	Como se vê, o benefício tem como destinatário o militar da ativa ou da reserva remunerada, não alcançando o militar reformado. Ademais, quer da ativa, quer da reserva, o benefício se traduz no cálculo dos proventos com base no soldo do posto hierárquico imediato àquele que o favorecido apresentava na ativa - ou seja, não há espaço na norma para o cálculo dos proventos ter por referência dois postos acima daquele que o militar possuía quando ainda em atividade.
17.	Sobre o primeiro ponto - os destinatários do adicional -, a jurisprudência do Superior Tribunal de Justiça (STJ) , intérprete último da lei federal, há muito se encontra pacificada, como ilustra o precedente adiante reproduzido:
"ADMINISTRATIVO. MILITAR. REFORMA. ALTERAÇÃO DE BENEFÍCIO. INCAPACIDADE SUPERVENIENTE. ART. 110, § 1º, C/C ART. 108, V, DA LEI 6.880/80. MILITARES DA ATIVA OU RESERVA REMUNERADA. RESTRIÇÃO. MILITAR JÁ REFORMADO. IMPOSSIBILIDADE. 1. A reforma do militar com a remuneração calculada com base no soldo correspondente ao grau hierárquico imediato ao que possuir ou que possuía na ativa, nos termos do art. 110, § 1º, c/c o art. 108, V, da Lei 6.880/80, restringe-se aos militares da ativa ou reserva remunerada, na exata disposição do caput do art. 110, não sendo possível a concessão de tal benesse àqueles militares já reformados. 2. Recurso especial não provido" (REsp 1.340.075/CE, Rel. Min. Castro Meira, Segunda Turma, julgado em 9/4/2013, DJe de 15/4/2013; ênfase acrescentada) .18.	Quanto ao segundo ponto - a possibilidade de concessão em cascata do benefício -, a jurisprudência do STJ rejeita a hipótese mesmo que a moléstia incapacitante tenha sido adquirida com o militar ainda na reserva remunerada. Em outras palavras, se já beneficiário da vantagem do art. 50, inciso II, da Lei 6.880/1980 (inatividade com proventos calculados sobre o posto hierárquico imediato) , nem sequer o militar da reserva remunerada acometido de moléstia incapacitante faz jus a nova melhoria de proventos com esteio no art. 110, § 1º, da Lei 6880/1980. Nesse sentido, exemplificativamente, cito como precedente:
"AGRAVO REGIMENTAL NOS EMBARGOS DE DECLARAÇÃO EM RECURSO ESPECIAL. ADMINISTRATIVO. MILITAR DA RESERVA REMUNERADA. SUPERVENIÊNCIA DE INCAPACIDADE TOTAL E DEFINITIVA. REFORMA. CÁLCULO DOS PROVENTOS. SOLDO DO POSTO IMEDIATAMENTE SUPERIOR AO QUE EXERCIA NA ATIVA. 
1. A orientação jurisprudencial desta Corte Superior é no sentido de que o militar da reserva remunerada julgado definitivamente incapaz para qualquer trabalho, como na hipótese de estar acometido de cardiopatia grave, deve ser reformado com proventos correspondentes ao soldo da graduação hierárquica imediata a que possuía na ativa, nos termos do art. 110, § 1º, da Lei nº 6.880/80. 
2. Agravo regimental a que se nega provimento" (AgRg nos EDcl no Recurso Especial 966.142/RJ, Rel. Min. Marco Aurélio Bellizze, Quinta Turma, julgado em 26/2/2013, DJe de 5/3/2013) .
19.	No âmbito desta Corte de Contas, o mesmo entendimento foi esposado por meio do Acórdão 2.225/2019, de 18/9/2019.
20.	Assim, como o sr. Antônio do Nascimento já se encontrava reformado quando reconhecido inválido, seus proventos não poderiam ter sido majorados com fulcro no art. 110, § 1º, do Estatuto.
21.	Apresentam-se, pois, ilegais tanto a alteração da reforma do militar quanto, no que aqui interessa, o benefício pensional outorgado à viúva, sra. Benedita Dutra do Nascimento.
22.	De passagem, não é demasiado assinalar que a relação jurídica de militares inativos com a União é substancialmente distinta daquela envolvendo seus pensionistas, de modo que não há que se falar, em favor destes, em eventual direito à conservação nos proventos de vantagens - ora reconhecidamente irregulares - indevidamente percebidas em vida pelo instituidor. 
23.	Aliás, o Supremo Tribunal Federal tem restringido até mesmo a eficácia de títulos executivos judiciais quando o titular do direito migra da condição de servidor ativo para a de servidor aposentado. No MS 30.725, por exemplo, o Ministro Gilmar Mendes anotou:
"Nesse sentido, a coisa julgada deveria ser invocada, a princípio, para efeitos de pagamento de vencimentos, o que não significa, necessariamente, que essa proteção jurídica se estenda, desde logo, para o cálculo dos proventos, o qual deve ser analisado caso a caso, sob pena de reconhecer-se a perpetuação de um direito declarado a ponto de alcançar um instituto jurídico diverso: o instituto dos proventos."
24.	Destarte, a pensão da sra. Benedita Dutra do Nascimento deve ser calculada sobre o posto de tenente-coronel, e não de coronel, como erroneamente consta no ato emitido pelo Comando da Aeronáutica. 
Diante do exposto, voto no sentido de que este Colegiado adote a deliberação que ora submeto a sua apreciação.
TCU, Sala das Sessões Ministro Luciano Brandão Alves de Souza, em 27 de outubro de 2020.
BENJAMIN ZYMLER 
Relator